【裁判字號】    89,上易,240
【裁判日期】    900227
【裁判案由】    分割共有物
【裁判全文】
臺灣高等法院高雄分院民事判決  八十九年度上易字第二四○號
    上  訴  人  乙○○
    訴訟代理人  丙○○
    被上訴  人  甲○○○
右當事人間分割共有物事件，上訴人對於中華民國八十九年九月二十九日臺灣高雄地
方法院八十九年訴字第一四三０號第一審判決提起上訴，本院判決如左：
      主      文
上訴駁回。
上訴訴訟費用由上訴人負擔。
      事      實
甲、上訴人方面：
一、聲明：求為判決：
  (一)原判決廢棄。
  (二)請准將坐落高雄市苓雅區○○○段一六七八號土地上建物，即建號一八五七八號
    門牌高雄市苓雅區○○○路一九四號三層樓房屋，以原物分割（如上訴人於八十
    九年九月十五日提出之分割方案）。
  (三)訴訟費用由被上訴人負擔。
二、陳述：除引用在原審之陳述外，另補稱：
  (一)系爭高雄市苓雅區○○○路一九四號三層樓房屋，依工務局建築管理處八十九年
    九月十八日八九高市工務建字第二四三三六號函文所示，得區分為二戶，則應得
    採為分割方式。至被上訴人願分得何部分，可由伊選擇，上訴人並無意見，而就
    二戶價值不等之情形，則請鑑價後為補償。
三、證據：除引用在原審提出之證據方法外，另補提：高雄市政府工務局建築管理處
    八十九年九月十八日八九高市工務建字第二四三三六號函、土地及建物登記簿謄
    本各一份為証，並聲請訊問証人許家豪。
乙、被上訴人方面：
一、聲明：求為判決：
  (一)上訴駁回。
  (二)上訴訴訟費用由上訴人負擔。
二、陳述：除引用在原審之陳述外，另補稱：
  (一)系爭建物為透天整棟三層樓房屋，第二、三層樓並無獨立樓梯及衛浴設備，故不
    適於原物分割，自應變賣原物分配價金，較為適當，且上訴人提出之分割方案，
    與兩造間之應有部分比例亦不相當，更有未將基地一併分割之困擾。
三、證據：引用在原審提出之證據方法。
丙、本院依職權向高雄市政府工務局建築管理處查詢系爭建物之各樓層得否區分為區
    分所有建物。
      理      由
一、上訴人起訴主張：坐落高雄市苓雅區○○○段一六七八號土地上建物，即建號一
    八五七八號門牌高雄市苓雅區○○○路一九四號三層樓房（下稱系爭房屋），為
    兩造所共有，伊應有部分五分之一，被上訴人應有部分五分之四，而兩造間並不
    因使用目的或約定不能分割之情事，但因無法協議分割，故求為以原物分割之判
    決。
二、被上訴人則以：上訴人之原物分割方案，並未考慮二、三層之出入問題，且亦未
    連同基地一併分割，並不適當，如須分割，應以變價分割，較為合適等語，資為
    抗辯。
三、上訴人主張系爭房屋為兩造所共有，伊應有部分五分之一，被上訴人應有部分五
    分之四，而兩造間並不因使用目的或約定不能分割之情事，但因無法協議分割之
    事實，業據提出建物登記簿謄本為証，且為被上訴人所不爭執，則兩造既無法協
    議分割，上訴人請求裁判分割，依民法第八百二十四條規定，即屬有據。
四、按〔共有人因共有物分割之方法不能協議決定，而提起請求分割共有物之訴，應
    由法院依民法第八百二十四條命為適當之分配，不受任何共有人主張之拘束。〕
    ，最高法院四十九年台上字第二五六九號判例意旨可供參酌。經查，系爭房屋為
    三層透天樓房，原建築結構及使用目的，係以透天店鋪住宅之型態建造，此有該
    房屋之使用執照及設計圖等相關資料在卷可稽（見原審卷第五六～五九頁），而
    經本院向高雄市政府工務局建築管理處查詢結果，依該局八十九年十二月五日八
    九高市工務建字第三二五六四號函所示（見本院卷第卅七頁），雖可區分為二戶
    ，另証人即該處承辦人員許家豪亦証稱就上訴人提出之設計圖除一樓部分無廁所
    設計與規定不符外，其餘部分應可分為二戶，但須重新申請，基地部分則以持分
    方式共有，然此僅係就系爭房屋在法律上可否區分為二戶之要件為說明，並不得
    據為以原物分割為二戶即屬適當之分割方案。次查，依上訴人所提出之分割方案
    ，係將部分一樓空間及地下室分為一人所有，而將一樓後面空間及二樓以上分歸
    另一人所有，二樓以上則仍利用現有之樓梯（位於房屋後半段）進出，並在一樓
    右側闢出通道供出入，然此項分割方案，係將原屬透天店鋪住宅之利用方式，變
    更為一般公寓之使用情形，以系爭房屋為三樓之型態為斟酌，如其中一人僅取得
    一樓前面之三五．八一平方公尺、騎樓之一六．五二平方公尺及地下室之一五．
    六０平方公尺（見本院卷第卅八頁之設計圖），則扣除騎樓後，實際可使用之面
    積僅有不足十一坪之一樓及不足五坪之地下室，其經濟效用顯較整棟房屋一體使
    用減少甚多，就分割方法應考量整體經濟效益以發揮最邊際效用之目的而言，即
    有欠缺，尚難認係適當之分割方案；反之，如將系爭房屋依變價分割之方式處理
    ，則經變價結果，買受人可取得整棟房屋之產權，不致減少其使用價值，且當可
    發揮其最大經濟效益，兩相比較，應屬較為適當之分割方案。
五、原審經斟酌結果，認以變價分割系爭房屋，而由兩造依應有部分比例取得價金之
    方式較為適當，而採為分割方法，即無不當。上訴意旨指摘原判決不當，求予廢
    棄改判，並無理由，應予駁回。
六、據上論結：本件上訴為無理由，依民事訴訟法第四百四十九條第一項、第七十八
    條，判決如主文。
中      華      民      國    九十      年      二      月    二十七    日
                                      臺灣高等法院高雄分院民事第四庭
~B1審判長法官  王錦村
~B2法      官  許明進
~B3法      官  林紀元
右為正本係照原本作成。
不得上訴。
中      華      民      國    九十      年      三      月      一      日
~B法院書記官  張明賢
                                                                   Ａ


司法院資訊處製作；財團法人民間司法改革基金會備份。
